【裁判字號】    98,訴,473
【裁判日期】    981015
【裁判案由】    債務人異議之訴
【裁判全文】
臺灣臺中地方法院民事判決               98年度訴字第473號
原      告  乙○○
            丙○○
上  一  人
訴訟代理人  甲○○
被      告  丁○○
上列當事人間債務人異議之訴事件，本院於民國98年10月1日言
詞辯論終結，判決如下：
    主      文
本院民國九十七年度執十字第一○三九二二號給付票款強制執行
事件，被告所執本院民國九十七年度司票字第七七六二號本票裁
定執行名義對原告乙○○之強制執行程序，於超過新臺幣壹佰零
柒萬伍仟元，及自民國九十五年五月二十九日起至清償日止，按
年息百分之二點八五計算之利息部分不得執行。
本院民國九十七年度執十字第一○三九二二號給付票款強制執行
事件，被告所執本院民國九十七年度司票字第七七六三號本票裁
定執行名義對原告丙○○之強制執行程序，於超過新臺幣壹佰零
柒萬伍仟元，及自民國九十五年五月二十九日起至清償日止，按
年息百分之二點八五計算之利息部分不得執行。
確認被告持有本院民國九十七年度司票字第七七六二號本票裁定
所示，以原告乙○○為發票人，發票日為民國九十五年四月二十
九日，面額新台幣壹佰壹拾萬元，到期日為民國九十五年五月二
十九日之本票，於超過新臺幣壹佰零柒萬伍仟元，及自民國九十
五年五月二十九日起至清償日止，按年息百分之二點八五計算之
利息部分，對原告乙○○之票據權利不存在。
確認被告持有本院民國九十七年度司票字第七七六三號本票裁定
所示，以原告丙○○為發票人，發票日為民國九十五年四月二十
九日，面額新台幣壹佰壹拾萬元，到期日為民國九十五年五月二
十九日之本票，於超過新臺幣壹佰零柒萬伍仟元，及自民國九十
五年五月二十九日起至清償日止，按年息百分之二點八五計算之
利息部分，對原告丙○○之票據權利不存在。
原告其餘之訴駁回。
訴訟費用由被告負擔百分之三，餘由原告負擔。
    事實及理由
甲、程序部分：按訴狀送達後，原告不得將原訴變更或追加他訴
    。但有下列各款情形之一者，不在此限：六、訴訟進行中，
    於某法律關係之成立與否有爭執，而其裁判應以該法律關係
    為據，並求對於被告確定其法律關係之判決者。查本件原告
    於起訴時原聲明本院97年度執十字第103922號給付票款強制
    執行事件所為強制執行程序應予撤銷，然兩造對於被告所持
    有由原告於95年4月29日所簽發、面額各為110萬元之本票，
    對原告之本票債權是否仍存在有爭執，而本案裁判亦應以該
    法律關係為據，則原告嗣追加聲明，請求確認被告所持有由
    原告於95年4月29日所簽發、面額各為110萬元之本票，對原
    告之本票債權不存在，自應准許。
乙、實體部分：
壹、原告主張：
一、原告二人之父甲○○前多次向被告借款，截至民國83年時，
    全部金額合計新臺幣（下同）600萬元，嗣後自83年至86年
    間，甲○○已每月給付被告利息9萬元，並在86年12月18日
    、87年5月6日、87年10月14日、91年11月間分別清償110萬
    元、40萬元、2萬元、60萬元，又86年3月起甲○○更陸續以
    物品、現金及支票交付被告以抵償本金，至91年10月底，其
    金額合計有916,100元，自91年11月以後至97年6月間，其金
    額合計亦有1,152,050元，則甲○○積欠被告600萬元之債務
    ，應已清償4,188,150元，尚欠1,811,850元。
二、被告提出之切結書，確實都是甲○○簽給被告，當時寫切結
    書時，確實有與被告約定利息為年利率8.9%，其實當時之經
    濟狀況已無付息之能力，所有的債權人從86年開始就僅取回
    本金，到現在也是如此，簽發本票只是要保障，當初有說自
    簽發本票後就不收利息，亦即轉為原告等簽發之本票擔保，
    以後即不再計算利息。開本票是因債務人甲○○付不起利息
    ，連本金都無法按被告要求還款，所以才簽發本票給被告作
    為擔保。
三、原告當初並有表示開立本票係擔保訴外人甲○○在有生之年
    無法清償債務時，始負清償之責，即該票據債務係附有條件
    ，既訴外人甲○○現尚健在，則該條件尚存在，原告之票據
    債務尚未發生，則被告自不得以該票據作為執行名義。
四、整個執行事件，被告目前已獲償約有8、9萬元。
五、並聲明：（一）本院97年度執十字第103922號給付票款強制
    執行事件，被告所執本院97年度司票字第7762號本票裁定執
    行名義對原告乙○○之強制執行程序不得執行。（二）本院
    97年度執十字第103922號給付票款強制執行事件，被告所執
    本院97年度司票字第7763號本票裁定執行名義對原告丙○○
    之強制執行程序不得執行。（三）確認被告持有本院97年度
    司票字第7762號本票裁定所示，以原告乙○○為發票人，發
    票日為95年4月29日，面額110萬元，到期日為95年5月29日
    之本票，對原告乙○○之票據權利不存在。（四）確認被告
    持有本院97年度司票字第7763號本票裁定所示，以原告丙○○為發票人，發票日為95年4月29日，面額110萬元，到期日
    為95年5月29日之本票，對原告丙○○之票據權利不存在。
貳、被告抗辯：
一、83年至86年債務人甲○○都有繳利息，但是繳多少，因時間
    太久已忘記。
二、86年12月18日債務人甲○○有用土地抵償本金110萬元。故
    該時甲○○尚欠490萬元。
三、87年5月6日甲○○有給付40萬元，但這是有關本金490萬元
    之利息，利息起算時間是87年5月6日至88年3月24日止，以
    銀行放款利率年利率8.9%計算之利息。
四、87年10月14日債務人甲○○有給付2萬元，這是補87年5月6
    日至88年3月24日不足之利息。
五、91年11月債務人甲○○有給付60萬元，這是償還本金的部分
    ，故自此甲○○尚欠430萬元。
六、除上述二至五所示之款項外，被告自86年3月至91年10月，
    確實有收到甲○○給付之91萬6100元（包含物品、現金、支
    票），另被告自91年11月至97年6月，確實有收到甲○○給
    付之115萬2050元（包含物品、現金、支票），然上述款項
    均係作為清償自86年3月起之利息之用。雙方約定之利率及
    當時之本金如下：(1)86年3月至86年11月，本金600萬元，利
    率8.9﹪(2)86年12月至89年1月，本金490萬元，利率8.9﹪(3)
    89年2月至91年10月，本金490 萬元，利率7.75﹪(4)91年11
    月至95年3月，本金430萬元，利率5.25﹪(5)95年4月起，本
    金430萬元，利率2.85﹪。
七、因債務人甲○○尚欠430萬元，就由甲○○的4個兒子各開立
    1張本票，每張面額110萬元擔保甲○○所積欠之債務。簽發
    本票後，原告方面每月仍有給付1萬多至2萬多元的利息，至
    於本金部分迄今未還。
八、否認當初開本票就有說自簽發本票後就不收利息。
九、債務人甲○○向被告借款未還，而其子女簽發本票，保證被
    告可以獲得清償含利息，另外附件1之甲○○於86年簽2張切
    結書，及附件3，甲○○都有記載給付被告利息。
十、95年4月29日二造有協調，但是原告後來反悔。被告向銀行
    借款440萬元，原告有幫忙繳華僑銀行利息錢，至97年6月才
    未繳。就甲○○430萬元債權，目前只有執行原告乙○○、
    原告丙○○之財產，至於另外2名許榮凱、許少凱則有執行
    薪水，目前整個執行事件，被告全部獲償2萬餘元。被告95
    年4月29日二造經協調，原告簽4張本票，已換票3次，約定
    原告向華僑銀行繳交利息。
十一、並聲明：原告之訴駁回
參、得心證之理由：
一、原告主張其簽發2紙本票係供作被告與原告之父甲○○借款
    之擔保，雙方簽發本票後就約定不收利息，至今其已全部清
    償完畢，有無理由？又原告當初開立票據時，有無附有甲○○已死亡原告始負票據義務之條件？說明如下：
（一）雙方簽發本票後是否約定不收利息？
      按當事人主張有利於己之事實者，就其事實有舉證之責任
      ，民事訴訟法第277條本文定有明文，又各當事人就其所
      主張有利於己之事實，均應負舉證之責，故一方已有適當
      之證明者，相對人欲否認其主張，即不得不更舉反證。原
      告對於自己主張之事實已盡證明之責後，被告對其主張，
      如抗辯其不實並提出反對之主張者，則被告對其反對之主
      張，亦應負證明之責，此為舉證責任分擔之原則（最高法
      院19年上字第2345號、18年上字第2855號判例意旨參照）
      。本件原告主張雙方簽發本票後約定不收利息，惟被告予
      以否認，則依舉證責任分配原則，應先由原告舉證，但原
      告僅空言主張雙方簽發本票後約定不收利息，並稱當時已
      無付息之能力，債權人僅取回本金等語，然其未能舉證以
      實其說，而依卷附債務人甲○○於86年5月20日所簽切結
      書內載：「每月應付利息新台幣玖萬元整」及訴外人許貴
      香於88年3月24日所立字句內載：「肆拾萬元整作為預付
      陳林田先生之欠債伍佰萬元整之壹拾貳個月之利息」以觀
      ，債務人甲○○持續均有給付被告利息，復依卷附原告提
      出計算至97年6月30日業已給付被告金額為4,188,150元（
      計算至95年4月25日則為3,628,550元），若如原告所言皆
      為本金之清償，則其債務至95年4月29日僅欠2,371,450
      元（計算式6,000,000－3,628,550＝2,371,450），則債
      務人甲○○的四個兒子何須於89年間先簽發四張本票面額
      各為125萬元，合計500萬元，交付被告，嗣又各於95年4
      月29日簽發本票，內載憑票交付被告110萬元，清償日各
      為95年5月29日，合計440萬元，交付被告並換回前開面額
      各為125萬元之四張本票，足認原告主張雙方簽發本票後
      即約定不收利息，為不可採。
（二）原告主張其債務已全部清償是否有理由？
    1.按依民法第323條之規定，債務人所提出之給付，應先抵
      充費用，次充利息，再充原本，是原告所提出之給付，依
      前開法律規定，利息應優先於本金受償，其清償部分除兩
      造有特別約定外，應為利息部分之清償。查本件被告對於
      債務人甲○○分別於86年12月18日以土地抵償110萬元、
      於87年5月6日清償40萬元、於87年10月14日清償2萬元、
      於91年11月初清償60萬元，除上開4筆款項外，原告自86
      年3月至91年10月，確實有清償被告91萬6100元（包含物
      品、現金、支票），另原告自91年11月至97年6月，確實
      有清償被告115萬2050元（包含物品、現金、支票），均
      不爭執，然辯稱：其中僅86年12月18日以土地抵償110萬
      元及91年11月初清償60萬元部分係清償本金，其餘部分均
      為清償利息。原告雖辯稱：雙方簽發本票後即約定不收利
      息云云，然此部分並不足採，已如前述，則除上開被告自
      承係抵充本金之部分外，其餘自應先抵充利息。綜上，除
      清償本金之部分外，原告用以清償利息之部分共已給付
      2,488,150元（計算式如下：420,000+916,100+1,152,
      050=2,488,150）。
    2.至被告主張原告用以清償利息之部分，雙方約定之利率及
      當時之本金如下：(1)86年3月至86年11月，本金600萬元，
      利率8.9﹪(2)86年12月至89年1月，本金490萬元，利率8.9
      ﹪(3)89年2月至91年10月，本金490 萬元，利率7.75﹪(4)
      91年11月至95年3月，本金430萬元，利率5.25﹪(5)95年4
      月起，本金430萬元，利率2.85﹪。原告對於(1)、(2)部分
      之本金及利率部分不爭執，雖原告辯稱雙方89年後即無利
      息之約定云云，然此部分係屬無據，已如前述，又被告主
      張兩造89年2月後之利率應為上開(3)、(4)、(5)所示，因上
      開(3)、(4)、(5)所示之利率均低於原(1)、(2)部分之利率，故
      被告此部分主張尚堪採信。又本金部分，被告既自承原告
      於91年11月初所清償之60萬元部分係清償本金，則被告主
      張91年11月起本金以430萬元計算，亦有理由。準此，被
      告主張原告用以清償利息之部分為上開(1)、(2)、(3)、(4)、
      (5)所示，為有理由。則被告自86年3月至95年3月之利息金
      額合計為3,161,007 元，計算式如下：（6,000,000×8.9
      ﹪÷12×9）＋（4,900,000×8.9﹪÷12×26）＋（
      4,900,000×7.75﹪÷12×33）＋（4,300,000×5.25﹪÷
      12×41）＝3,161,007 。則原告所提之給付2,488,150元
      顯不足清償上開86年3月至95年3月之利息3,161,007元，
      遑論本金之清償，原告主張其債務已全部清償即為無理由
      。
（三）原告雖又主張渠等開立系爭票據，係擔保訴外人甲○○在
      有生之年無法清償債務時，始負清償之責，即該票據債務
      係附有條件，既訴外人甲○○現尚健在，則該條件尚存在
      ，原告之票據債務尚未發生，則被告自不得以該票據作為
      執行名義。然查原告對此有利於其等之主張，始終無法提
      出確切之證據供本院調查以實其說，其等此部分所辯，亦
      無理由。
二、原告對被告所負之票據債務金額究竟若干？
    查本件原告主張業已清償上開債權云云，並非可採，已如前
    述，則本件原告所應負之票據責任，應以上開被告所自承之
    訴外人甲○○所負之本金430萬元，利率2.85﹪債務為據。
    又被告復自承原告及訴外人許榮凱、許少凱所開立之4張本
    票，係各自擔保甲○○所負債務之4分之1，則原告對被告所
    負之票據債務，應各為1,075,000元（計算式：4,300,000
    ÷4＝1,075,000）及按年息2.85﹪計算之利息。
三、本院97年度執十字第103922號給付票款強制執行事件，被告
    所執本院97年度司票字第7762、7763號本票裁定執行名義對
    原告之強制執行執行範圍為何？
    按「執行名義成立後，如有消滅或妨礙債權人請求之事由發
    生，債務人得於強制執行程序終結前，向執行法院對債權人
    提起異議之訴。如以裁判為執行名義時，其為異議原因之事
    實發生在前訴訟言詞辯論終結後者，亦得主張之。執行名義
    無確定判決同一之效力者，於執行名義成立前，如有債權不
    成立或消滅或妨礙債權人請求之事由發生，債務人亦得於強
    制執行程序終結前提起異議之訴。依前二項規定起訴，如有
    多數得主張之異議原因事實，應一併主張之。其未一併主張
    者，不得再行提起異議之訴。」，強制執行法第14條定有明
    文。查原告既有簽立系爭本票，其依法自應負本票發票人之
    清償責任，而原告抗辯上開債務業已清償云云，復無足採。
    惟本件原告對被告所負之票據債務，應各為1,075,000元（
    計算式：4,300,000÷4＝1,075,000）及按年息2.85﹪計算
    之利息，已如前述，則被告以上開本院97年度司票字第7762
    號、97年度司票字第7763號本票裁定為執行名義，而聲請強
    制執行，於原告所應各付之票據債務範圍內即1,075,000元
    及按年息2.85﹪計算之利息範圍，應予准許。逾此範圍之強
    制執行聲請，應無所據，不得執行。
四、綜上所述，本院97年度司票字第7762、7763號本票裁定所示
    之本票，既係原告欲擔保訴外人甲○○對被告所負債務而簽
    發，而訴外人於其間固陸續清償債務，然該金額尚不足清償
    上開86年3月至95年3月之利息，則原告所擔保之債務，自應
    仍以訴外人甲○○與被告於95年4月29日之債務關係為據。
    惟被告既自承該時其與甲○○之債務關係本金為430萬元，
    利率為2.85﹪，且原告二人及訴外人許榮凱、許少凱所開立
    之4張本票，係各自擔保上開債務之4分之1，則本件被告對
    於原告所取得本院97年度司票字第7762、7763號本票裁定所
    示之本票，於超過1,075,000元及年息2.85﹪部分，對原告
    之票據債權自不存在，就超過範圍亦不得聲請強制執行，從
    而，原告請求確認系爭本票債權不存在，且不得強制執行，
    於主文第一至四項所示之範圍內為有理由，應予准許。逾此
    部分之請求，洵屬無據，為無理由，自應駁回。
五、本件事證已臻明確，兩造其餘攻擊防禦方法及舉證，經審酌
    後核與判決結果無影響，爰不逐一論述，附此敘明。
六、訴訟費用負擔之依據：民事訴訟法第79條、第85條第1項前
    段。
中    華    民    國    98    年    10    月    15    日
                  民事第二庭    法  官  黃炫中
正本係照原本作成。
如對本判決上訴，須於判決送達後20日內向本院提出上訴狀。
中    華    民    國    98    年    10    月    15    日
                                書記官


司法院資訊處製作；財團法人民間司法改革基金會備份。
